【裁判字號】    96,上易,234
【裁判日期】    970325
【裁判案由】    債務人異議之訴
【裁判全文】
臺灣高等法院民事判決                 96年度上易字第234號
上  訴  人  己○○
訴訟代理人  黃勃叡律師
複  代理人  丁俊和律師
被  上訴人  戊○○○
                        樓
            乙○○
            丁○○
                        樓
            丙○○
共      同
訴訟代理人  陳長甫律師
上列當事人間請求債務人異議之訴事件，上訴人對於中華民國96
年1月17日臺灣桃園地方法院95年度訴字第1326號第一審判決提
起上訴，本院於97年3月11日言詞辯論終結，判決如下：
    主    文
上訴駁回。
第二審訴訟費用由上訴人負擔。
    事    實    及    理    由
一、本件被上訴人主張略以：被上訴人戊○○○、乙○○、丁○
    ○、丙○○四人係林正彥（民國〔下同〕93年9月3日歿）繼
    承人。緣林正彥係桃園縣大園鄉○○段拔子林小段2地號等
    68筆土地（下稱系爭土地）共有人之一，林正彥等人並於67
    年12月1日與訴外人葉清吉簽訂不動產買賣契約，嗣葉清吉
    向林正彥請求返還價金新臺幣（下同）84萬3425元4角及如
    附表所示利息（下稱系爭債權），經臺灣臺北地方法院72年
    訴字第635號判決勝訴，72年8月29日判決確定。81年4月14
    日，賣方代表葉清吉與訴外人林欽城（93年9月2日歿）就系
    爭債權等權利簽訂買賣契約，系爭債權遂轉讓於林欽城。82
    年7月18日，林正彥等共有人與上訴人己○○就系爭土地簽
    訂買賣契約（下稱系爭買賣契約），每公頃售價550萬元，
    總價為2309萬6700元；後因上訴人未履約契約第8條「辦畢
    佃農及葉清吉之糾葛」事項，經桃園地院92年度重訴字第
    389 號判決認定解除條件成就致契約失效，遂判命被上訴人
    應返還上訴人275萬元，及自93年10月28日起至清償日止按
    年息5%計算之利息。惟上訴人竟稱其於簽訂系爭契約同時受
    讓系爭債權，且林正彥於契約第11條第8款已承認系爭債權
    存在為由，遂執前開確定判決，向臺灣桃園地方法院聲請95
    年度執字第14735號強制執行事件。然而上訴人既非系爭債
    權繼受人，且自判決確定日至聲請強制執行已逾15年，亦不
    得聲請強制執行。爰依強制執行法第14條第1項前段提起債
    務人異議之訴等語。於原審聲明：臺灣桃園地方法院95年度
    執行字第14735號返還墊款強制執行事件，上訴人不得對被
    上訴人強制執行（原審判決被上訴人勝訴，上訴人不服提起
    上訴）。並答辯聲明：上訴駁回。
二、上訴人則以：81年4月17日，賣主代表葉清吉將系爭債權轉
    讓予林欽城，林正彥則於84年7月17日知悉此事。82年7月18
    日，上訴人與林正彥等人簽訂系爭買賣契約時，林欽城復當
    場表明將系爭債權讓與上訴人，已對林正彥通知債權讓與情
    事。上訴人自得持前開執行名義對被上訴人聲請強制執行；
    被上訴人至遲於接獲執行法院通知時亦知悉債權讓與一事。
    系爭買賣契約第11條第8款既載明「辦畢佃農及葉清吉之糾
    葛」，足見林正彥以契約承認系爭債務存在，自82年7月18
    日算至95年5月11日聲請強制執行時，並未逾15年時效等語
    ，資為抗辯。並聲明：(一)原判決廢棄。(二)上開廢棄部分，被
    上訴人在第一審之訴駁回。
三、兩造不爭執事實：
  (一)已故之林正彥為系爭土地共有人，被上訴人均為其繼承人。
    67 年12月1日，林正彥等共有人與葉清吉就系爭土地簽訂不
    動產買賣契約，嗣葉清吉主張林正彥應返還價金而主張系爭
    債權，經臺灣臺北地方法院72年訴字第635號判決葉清吉勝
    訴，並於72年8月29日判決確定。（其中90年5月10日前之利
    息債權已罹於時效）
  (二)81年4月14日，賣方代表葉清吉與林欽城（93年9月2日歿）
    就系爭債權等權利簽訂買賣契約，系爭債權已轉讓於林欽城
    。84年7月17日，林正彥收受契約書而知悉此事。
  (三)82年7月18日，林正彥與共有人林辰雄、林長元（林清同繼
    承人之代理人），與上訴人就系爭土地簽訂系爭買賣契約，
    每公頃單價550萬元，總價為2309萬6700元。代書為甲○○
    ，仲介人為辛○○（歿）、許何斗（上訴人兄弟）及林文泉
    （林欽城子），見證律師庚○○（上訴人原審代理人、當時
    為甲○○夫婿）。契約第11條第8款約定「…（買方）辦畢
    佃農及葉清吉之糾葛後支付（價金）二成，…若兩年內買方
    無法解除佃農與葉清吉之糾葛時，賣方願將已收價金無息返
    還買方，契約失效」，經桃園地院92年度重訴字第389號判
    決認定上述解除條件成就並致契約失效，遂命被上訴人返還
    上訴人275萬元，及自93年10月28日起至清償日止按年息5%
    計算利息。
  (四)95年5月11日，上訴人持系爭債權執行名義，以被上訴人為
    執行債務人，向臺灣桃園地方法院聲請95年度執字第14735
    號強制執行事件。
四、上訴人主張82年7月18日簽訂系爭買賣契約時，林欽城當場
    表明讓與系爭債權予上訴人，林正彥已知悉此情等語；被上
    訴人則辯稱簽約時並無債權讓與情事等語。茲就兩造論點分
    述如下：
  (一)按當事人主張有利於己之事實者，就其事實有舉證之責任，
    民事訴訟法第277條前段定有明文。次按債權人得將債權讓
    與於第三人，債權之讓與非經讓與人或受讓人通知債務人，
    對於債務人不生效力；債務人於受通知時，所得對抗讓與人
    之事由，皆得以之對抗受讓人，民法第294條第1項前段、第
    297條第1項前段、299條第1項分別定有明文。
  (二)上訴人固主張於簽訂系爭買賣契約同時受讓系爭債權等語；
    惟查，系爭買賣契約書僅記載買主為上訴人，賣主為林正彥
    、林辰雄、林長元（林清同繼承人之代理人），其餘均為價
    金、標的物、履約條款或付款資料（見本院卷第86至99頁）
    ，均未見債權讓與相關記載，是上訴人所辯已有可疑。何況
    ，仲介人辛○○、許何斗、林文泉及見證律師庚○○均於契
    約書簽名見證；如有債權讓與行為，何以林欽城未一併簽名
    見證此情？此外，林正彥遲至84年7月17日始收受葉清吉與
    林欽城間買賣契約，此有上訴人所提收據可證（見原審卷第
    52 頁），則林欽城未在82年7月18日將受讓債權一併告知林
    正彥，直到84年7月17日年才通知，上訴人所言殊難令人置
    信。再其次，上訴人係當場支付林正彥等人共1100萬元面額
    之支票，卻未以系爭債權抵銷前述價金以簡化程序，實與常
    情不符。
  (三)再者，上訴人於95年5月11日具狀聲請強制執行：「嗣後債
    權人葉清吉於民國81年4月17日將上開債權『轉讓予聲請人
    所委託處理之林欽城先生』，並由林欽城代聲請人收受上開
    民事判決及確定證明書正本各乙份…」（見本院卷第144頁
    ）；是上訴人斯時主張受讓債權時間為81年4月17日，係自
    葉清吉受讓債權，林欽城僅係上訴人代理人。經被上訴人於
    95年7月14日具狀向執行法院異議，上訴人始改稱其在82年7
    月18日自林欽城受讓系爭債權，前後陳述顯有重大矛盾，實
    難僅因上訴人持有系爭債權執行名義，即採信其主張。
  (四)甲○○代書則證稱：賣方都認識林欽城，是林欽城介紹上訴
    人給賣方認識，土地是上訴人買的，林欽城負責開發，賣方
    覺得這樣很複雜，林欽城說這些權利以後都給上訴人；我不
    知道他說的「這些權利」是什麼，也不記得上訴人當場有何
    表示，只記得林欽城說有付錢給葉清吉等語（見本院卷第
    110頁背面筆錄）。旋改稱：林欽城說所有的權利都歸到上
    訴人，是包括葉清吉在判決上勝訴的那些錢，因為這個問題
    是賣方先提出的，買賣契約書沒有寫系爭債權移轉，是因我
    不知道這有關係（見同頁筆錄）。甲○○先稱不清楚林欽城
    將何權利交給上訴人，隨後又改稱包括系爭債權在內均移轉
    予上訴人，其前後證詞顯不一致，本院考量其就十餘年前往
    事作證難免記憶模糊，故其證詞不足做為本件裁判基礎。
  (五)見證律師庚○○固證稱：我不只見證系爭買賣契約，我也有
    參與討論過程。當時上訴人代表合夥人要購得買方與其他共
    有人全部持分，當時也有說到系爭債權已經讓與上訴人等語
    （見本院卷第152頁正面筆錄）。惟證人同時證稱：契約沒
    有特別記載債權讓與情事，因為賣方也同時介紹其他共有人
    出售土地持分給己○○，所以還記載買主要解決葉清吉與佃
    農的糾紛，其他共有人及賣方保留持分，買方有優先權，以
    免其他地主提高售價等語（見同卷第152頁背面筆錄）；然
    而，系爭買賣契約契約第11條第8款已載明「…（買方）辦
    畢佃農及葉清吉之糾葛後支付（價金）二成，…若兩年內買
    方無法解除佃農與葉清吉之糾葛時，賣方願將已收價金無息
    返還買方，契約失效」（見本院卷第93頁），尚且明示葉清
    吉與佃農糾葛將影響契約效力，則證人所謂擔心共有人提高
    售價才未記載債權讓與之詞，即與實情不符。再者，證人又
    證稱與林欽城、己○○、許何斗、辛○○、陳鳳修、蕭天智
    、游善平合夥，推林欽城出面與葉清吉簽約，林欽城是代表
    合夥受讓系爭債權，上訴人與許何斗都在場見證等語（見本
    院卷第151頁背面至152頁正面）。果如證人所言，上訴人明
    知葉清吉將系爭債權移轉於全體合夥人，則林欽城嗣將系爭
    債權移轉於己時，豈非損及上訴人合夥利益，上訴人焉有可
    能同意此舉？益徵上訴人主張並非實情。
  (六)至於證人林文泉、許何斗雖於原審證稱上訴人確在簽訂契約
    時受讓系爭債權等語（見原審卷第94至97頁筆錄），惟林文
    泉證稱不明瞭其父林欽城就合夥出資數額為何（見原審卷第
    95 頁），許何斗亦不知系爭買賣契約第11條第2款為何被刪
    除（見同卷第97頁），足見二人對於合夥內容、系爭買賣契
    約簽約過程並不清楚，復不能說明前揭林欽城有無權限將合
    夥財產（系爭債權）讓與上訴人，其證詞均不能為有利上訴
    人之判斷。
六、綜上所述，被上訴人主張為可採，上訴人所辯均無可取。被
    上訴人依強制執行法第14條第1項前段訴請臺灣桃園地方法
    院95年度執行字第14735號返還墊款強制執行事件，上訴人
    不得對被上訴人強制執行，洵屬正當，應予准許。是則原審
    依此判決，於法並無違誤。上訴意旨指摘原判決不當，求予
    廢棄改判，為無理由，應予駁回。
七、本件為判決基礎之事證已明，上訴人主張其受讓系爭債權既
    為本院所不採，則有關系爭債權是否已罹於15年時效一節，
    自毋庸審酌。兩造其餘主張、陳述及所提證據，經審酌後，
    認均與本件結論無礙，不再一一論列，併予敘明。
八、據上論結，本件上訴為無理由，依民事訴訟法第449條第1項
    、第78條，判決如主文。
中    華    民    國    97    年    3     月    25    日
                    民事第十三庭
                        審判長法  官  高鳳仙
                              法  官  楊絮雲
                              法  官  吳燁山
正本係照原本作成。
不得上訴。
中    華    民    國    97    年    3     月    26    日
                              書記官  于  誠
附表：林正彥應支付之利息
┌──┬──────┬───────┬─────────────┐
│編號│項目        │計息金額（新台│利息：分別自下列日期起算至│
│    │            │幣）          │清償日止，以中央銀行核定放│
│    │            │              │款利率二分之一計算。      │
├──┼──────┼───────┼─────────────┤
│ 1  │簽約價款    │20萬元        │67年12月11日              │
├──┼──────┼───────┼─────────────┤
│ 2  │遺產稅      │22萬4023元    │68年6月20日               │
├──┼──────┼───────┼─────────────┤
│ 3  │繼承規費    │1萬8201元     │68年7月12日               │
├──┼──────┼───────┼─────────────┤
│ 4  │佣金        │2萬元         │72年1月12日               │
├──┼──────┼───────┼─────────────┤
│ 5  │謝阿旺、莊榮│8萬7000元     │68年1月15日               │
│    │坤、王連放棄│              │                          │
│    │耕作權之價款│              │                          │
├──┼──────┼───────┼─────────────┤
│ 6  │鄭阿水放棄耕│1200元        │68年1月16日               │
│    │作權之價款  │              │                          │
├──┼──────┼───────┼─────────────┤
│ 7  │張阿水放棄耕│25萬2000元    │68年6月6日                │
│    │作權之價款  │              │                          │
├──┼──────┼───────┼─────────────┤
│ 8  │土地稅金舊欠│1萬8014元2角  │68年1月4日                │
├──┼──────┼───────┼─────────────┤
│ 9  │測量費      │1萬8000元     │68年6月3日                │
├──┼──────┼───────┼─────────────┤
│ 10 │水利費      │4033元6角     │70年1月30日               │
├──┼──────┼───────┼─────────────┤
│ 11 │田賦        │740元         │68年10月1日               │
├──┼──────┼───────┼─────────────┤
│ 12 │地價稅      │213元6角      │68年12月8日               │
└──┴──────┴───────┴─────────────┘


司法院資訊處製作；財團法人民間司法改革基金會備份。
